臺灣高等法院高雄分院民事判決　九十二年度上易字第二○三號
　　上　訴　人　丁○○
　　　　　　　　戊○○
　　　　　　　　丙○○
　　　　　　　　己○○
　　訴訟代理人　沈榮生律師
　　被上 訴 人　甲○○
　　訴訟代理人　蔡雪苓律師
　　　　　　　　乙○○
當事人間請求確認通行權存在等事件，上訴人對於民國九十二年六月六日臺灣高雄地
方法院九十一年度訴字第四四○號第一審判決提起上訴，本院於九十三年六月八日言
詞辯論終結，判決如下：
    主      文
上訴駁回。
第二審訴訟費用由上訴人負擔。
    事實及理由
一、被上訴人主張：伊所有坐落高雄縣永安鄉○○○段第五五四號土地，乃屬袋地，
    與台十七線濱海公路並無適宜之聯絡，以致無法為通常之使用，向來均由鄰地即
    同地段五五三之二號土地北側八米道路通行（下稱系爭通道），兩造土地前所有
    權人亦曾有同意使用之約定。詎上訴人於民國九十年二月間向法院投標取得該五
    五三之二號土地之部分應有部分後，竟拒不讓伊通行，爰依民法第七百八十七條
    及第七百八十八條之規定，提起本件訴訟，並聲明：確認被上訴人所有之高雄縣
    永安鄉○○○段第五五四號土地，對於上訴人所共有之高雄縣永安鄉○○○段第
    五五三之二號土地上如附圖所示Ａ部分有通行權，並得開設道路（如法院認該部
    分不適當，亦請依職權酌定）。原審判決確認被上訴人所有坐落於高雄縣永安鄉
    ○○○段第五五四號土地，對於上訴人所有坐落於高雄縣永安鄉○○○段第五五
    三之二號土地，其上如附圖所示Ｃ部分之位置及面積有通行權，並得開設六公尺
    寬之道路。上訴人提起上訴，被上訴人於本院答辯聲明：上訴駁回。
二、上訴人則以：通行權係對於土地所有權所為之限制，屬處分行為，被上訴人提起
    本件訴訟，依民法第八百十九條第一項之規定，應以全體共有人被訴，當事人方
    為適格，而伊等所有五五三之二號土地，尚有訴外人蘇連興之繼承人為共有人，
    被上訴人未將其列為共同被告，當事人顯不適格。又被上訴人從未取得系爭通道
    之通行權，縱五五三之二號土地前所有權人黃國雄曾同意被上訴人之前所有權人
    李江川使用系爭通道，惟黃國雄並未經當時之他共有人蘇連興繼承人之同意，其
    承諾並不生效力，高雄縣永安鄉公所據以核發之既成巷道證明書亦屬錯誤，況系
    爭通道實僅為被上訴人等特定人使用，並無供公眾通行，難謂係既成道路甚明。
    再被上訴人土地之北面及南面，均有現有巷道可通往台十七線公路，是被上訴人
    土地與公路已有適宜之聯絡，自不得對伊等土地主張袋地通行權。縱法院認被上
    訴人可經由伊等土地通行，以一般車輛通行道路僅須六米寬為斟酌，亦以南面六
    公尺如附圖所示Ｃ部分之道路為宜等語，資為抗辯。並聲明求為判決：被上訴人
    之訴駁回。上訴人於本院聲明：(1)原判決廢棄。(2)被上訴人在第一審之訴駁回。
三、被上訴人主張伊所有坐落高雄縣永安鄉○○○段第五五四地號土地乃屬袋地，與
    台十七線濱海公路並無適宜之聯絡，而須通行上訴人共有之同地段五五三之二號
    土地等情，業據提出土地登記謄本及地籍圖為證，上訴人則否認被上訴人所有之
    土地為袋地，並以前揭情詞置辯，是本件之爭點為：(1)本件訴訟是否屬於固有必
    要共同訴訟，而須以五五三之二號土地之全體共有人被訴方屬當事人適格？(2)被
    上訴人所有之系爭土地，是否與公路無適宜之聯絡，致不能為通常之使用，而有
    通行上訴人土地之必要？(3)被上訴人應如何通行上訴人土地，方屬損害最少之處
    所及方法？
四、本件訴訟是否屬於固有必要共同訴訟，而須被上訴人以五五三之二號土地之全體
    共有人為上訴人方屬當事人適格？
（一）按確認之訴，祇須主張權利之存在者對於否認其主張者提起，當事人即為適格
      。否認之人有數人者，除有必須合一確定之情形外，無強令原告對於否認人全
      體提起確認之訴之法律上理由，最高法院六十年臺上字第四八一六號判例足資
      參照；又請求確認就共有土地有通行權存在之訴，僅須以否認原告主張之共有
      人為被告，無以共有人全體為被告之必要（最高法院七十六年四月十四日七十
      六年度第七次民事庭會議決議參照）。本件被上訴人主張伊所有之土地為袋地
      ，請求確認對於上訴人共有土地即附圖所示Ａ部分有通行權，此乃屬民法第七
      百八十七條第一項之確認通行權訴訟，揆諸上開判例意旨，被上訴人僅就否認
      其權利存在之人為上訴人，即不生當事人適格欠缺之問題。
（二）上訴人抗辯被上訴人雖係提起確認通行權訴訟，惟其真意實則為給付之訴，而
      共有物之處分應得共有人全體同意，被上訴人應對全體共有人提起方屬當事人
      適格等語。惟共有人行使共有物之權利，應得共有人全體之同意，與固有必要
      共同訴訟當事人是否適格無關，且民法第八百十九條第二項所謂共有物之處分
      、變更、及設定負擔，應得共有人全體同意等規定，乃共有人基於「法律行為
      」欲對共有物為處分行為所須受之限制，而本件被上訴人請求確認通行權，乃
      基於「法律規定」賦予之權利，並無須得周圍地全部共有人同意之必要，與該
      條規定意旨無關，亦與周圍地共有人是否須一同應訴無涉，上訴人據此認系爭
      訴訟為固有必要共同訴訟，尚有誤會。
（三）況且，本件上訴人四人對於五五三之二號土地之應有部分總計為三千零十五分
      之三千，而訴外人蘇連興之應有部分僅有三千零十五分之十五，有該土地登記
      謄本在卷可稽（原審岡調字卷第一五頁），而蘇連興早於日據時代昭和十六年
      七月二十八日死亡，其繼承人已達三代，或生或歿，住居何處均難查證，此有
      被上訴人提出之戶籍謄本及繼承系統表乙份附卷可按（原審訴字卷第二二六至
      二三五頁），被上訴人事實上既無法徵得彼等全體繼承人之意見，且迄無陳明
      蘇連興之繼承人中何人反對被上訴人通行，是綜合上情，自無強令被上訴人須
      將蘇連興所有繼承人併列為共同被告之必要。
五、被上訴人所有之系爭土地，是否與公路無適宜之聯絡，致不能為通常之使用，而
    有通行他人土地之必要？
（一）被上訴人所有之五五四號土地，其東側與上訴人所有之五五三之二號土地相鄰
      ，西側與五五五之一號（現經所有權人闢為漁塭）、五五六號土地相鄰，南側
      及東南側毗鄰五五八號、五六○號土地，北側則緊鄰五五○、五五一號土地，
      其四周均毗鄰其他私人土地，無法與附近台十七線濱海公路直接相通等情，業
      據被上訴人提出地籍圖謄本為證（原審訴字卷第一三頁），且有上訴人製作之
      相關位置圖（原審訴字卷第一七七頁）可供比對，並經原審勘驗現場查明屬實
      ，製有現場照片及勘驗筆錄在卷可稽（原審訴字卷第三二、一六三、一六四頁
      ）。是被上訴人所有之五五四號土地確為袋地，非經由周圍地通行，與公路並
      無適宜之聯絡而難為通常使用，堪予認定。
（二）上訴人雖抗辯被上訴人之土地北側，即與五五○、五五一號土地間，自七十七
      年間即有一舊有巷道，該舊有巷道因供附近農家多年使用而有公用地役權存在
      ，縱無公用地役權亦屬現有巷道，被上訴人得由該巷道出入或申請指定建築線
      ，無須通行伊等土地云云。惟按所謂公用地役關係乃私有土地而具有公共用物
      性質之法律關係，既成道路成立公用地役關係，首須為不特定之公眾通行所必
      要，而非僅為通行之便利或省時；其次，於公眾通行之初，土地所有權人並無
      阻止之情事；其三，須經歷之年代久遠而未曾中斷，所謂年代久遠雖不必限定
      其期間，但仍應以時日長久，一般人無復記憶其確實之起始，僅能知其梗概（
      例如始於日據時期、八七水災等）為必要，司法院大法官會議第四○○號解釋
      理由書意旨足資參照。本件被上訴人之土地北方固有一舖設水泥之舊有巷道，
      惟並未有政府編訂為縣道或鄉道之標誌，該巷道彎曲綿延經過五五○、五五一
      、五五二之二土地南方通達台十七線道路，與被上訴人土地亦有約一公尺半之
      高低落差，在巷道入口處並設有鐵門欄柵，顯見所有權人非同意一般公眾得自
      由通行；且據附近居民黃呂秀琴於原審會同兩造及地政人員現場勘驗時到場結
      證稱：五五○、五五一、五五二之二土地為伊家族所有，該巷道及其上水泥均
      係伊家族為便利前往漁塭農作而為舖設，並不希望他人通過等語，此有上訴人
      所提出之前開相關位置圖及勘驗筆錄及現場照片附卷足參。是該巷道並非欲供
      不特定公眾通行，且非年代久遠未曾中斷，復經所有權人設欄反對外人通行，
      其乃屬私設巷道，而非公用地役關係之既成道路甚明，被上訴人若欲由該道通
      行公路，所經路程及所涉他人土地均較繁雜，自非屬被上訴人對外適宜之聯絡
      方式，上訴人前開所辯，並不足採。
（三）上訴人又抗辯，被上訴人土地南面有既成道路寬約三公尺餘，其路面高度與被
      上訴人之土地相齊，無落差之問題，自得與公路為適宜之聯絡云云。惟上開道
      路綿延經過同地號五六二之三、五六一之一、五五九、五六○號等四筆土地，
      關係亦較複雜，且原審於九十一年五月二十一日勘驗現場時，其勘驗結果：「
      當庭勘驗系爭土地，○五五一地號，有一私人道路，為高低落差約一米半，此
      外，並無通路通往公路」等語（原審訴字卷第三二頁），足見當時尚無系爭土
      地南面之道路，該道路顯係事後所設置，尚難認係供公眾使用之既成道路，或
      有公用地役權存在，是尚非屬被上訴人對外適宜之聯絡方式，上訴人前開所辯
      ，亦不足採。
六、被上訴人應如何通行上訴人土地，方屬對周圍地損害最少之處所及方法？
（一）依民法第七百八十七條第二項「周圍地損害最少之處所及方法」，乃係法院應
      依職權認定何處係「周圍地損害最少之處所及方法」，不以當事人聲明請求之
      通行處所及方法為限，當事人所為通行處所及方法之聲明，僅供法院之參考，
      法院不得認袋地所有人之通行方案不當，即駁回其訴，仍應依職權審酌。被上
      訴人主張系爭五五四號土地乃屬建地，伊欲整地建築並與台十七線公路相通，
      且伊之前手李江川曾於八十一年間，以八百五十七萬五千元之代價向上訴人前
      手黃國雄（註：亦與蘇連興共有）購買五五三之二號土地面積四百零三平方公
      尺，黃國雄並同意將其北側八米道路交由伊前手李江川通行，是伊已繼承李江
      川之權利，而能於附圖Ａ部分開設八米道路通行等語。惟查：被上訴人主張李
      江川曾向黃國雄購買五五三之二號土地，雖據其提出八十一年間之土地買賣契
      約書為證（原審訴字卷第一一一頁），惟不動產物權，依法律行為而取得者，
      非經登記，不生效力，民法第七百五十八條定有明文，李江川、黃國雄間之買
      賣縱然屬實，惟因彼等並未為移轉登記，李江川並未取得五五三之二土地之所
      有權，被上訴人自無從繼受其權利而為主張。又對於共有物之管理，應得全體
      共有人之同意，民法第八百二十條第一項規定甚明，將土地容許他人通行乃屬
      類似租賃或使用借貸之管理行為，應得全體共有人同意（最高法院七十九年度
      第二次民事庭會議決議參照）。被上訴人主張黃國雄曾同意李江川使用土地北
      側八米土地，並提出授權使用切結書為證（原審訴字卷第一一二頁），然觀諸
      該切結書上竟有已歿之蘇連興簽名印章，顯見黃國雄並未取得其他共有人蘇連
      興繼承人之同意甚明，因此，李江川與被上訴人自亦無從取得使用權。從而，
      被上訴人主張其可擇定上訴人土地北側八米寬土地，即附圖所示Ａ部分土地為
      通行處所，並無理由。
（二）按有袋地通行權人，應於通行必要之範圍內，擇其周圍地損害最少之處所及方
      法為之，民法第七百八十七條第二項定有明文。又審酌如何通行周圍地時，非
      以袋地與公路有聯絡為已足，尚須使其能為通常之使用，而是否為通常使用所
      必要，除須斟酌土地之位置、地勢及面積外，尚應考量其用途，故袋地為建地
      時，即須將其建築需要列入考量，倘准許通行之土地，不敷袋地建築之基本要
      求，自不能謂已使袋地能為通常之使用（最高法院八十七年度台上字第二二四
      七號、八十五年度台上字第三一四一號判決意旨可供參照）。經查：
    1.被上訴人陳明伊之土地欲建築房屋，已如前述，則其通行處所自須考量人車均
      可出入。而系爭五五四號土地屬甲種建築用地，面積八千六百三十二平方公尺
      ，有該土地登記謄本在卷可稽（原審岡調字卷第九頁），依建築技術規則建築
      設計施工編第二條規定，基地內以私設通路為進出道路之建築物總樓地板面積
      合計在一千平方公尺以上者，通路寬度僅需六公尺即可申請指定建築線（原審
      訴字卷第一九一頁），此為被上訴人所不爭執，是依一般生活經驗暨建築法規
      ，六米寬之道路既已容人車雙道通行，被上訴人請求開闢通行八米寬道路，對
      於上訴人土地損害過大而有所不當，是認應以六米寬為宜。
    2.至被上訴人主張，高雄縣烏樹林段第五五三之二號連接五五四號，確有八公尺
      之現有既成道路云云，並提出高雄縣永安鄉八十七年五月二十七日永鄉建字第
      八八二一號函、永安鄉保寧村村長證明書各一紙為據（原審岡調字卷第一三、
      一四頁），惟上開八公尺道路目前已不存在，業經原審及本院勘驗在卷，有照
      片可憑，且經原審向高雄縣永安鄉公所函查上開八公尺道路之位置圖，復函稱
      因未留存，故無從提供等語，有該所九十一年六月十二日永鄉建字第○九一○
      ○○四五三一號函可參（原審訴字卷第四六頁），是該八公尺道路之位置尚非
      明確，不足採取。
    3.又被上訴人既須以對上訴人土地損害最少之處所及方法通行，則上訴人之意見
      即須加以尊重。本件上訴人陳明，縱認被上訴人得通行伊之土地，因伊等之土
      地北面窄南面寬，將來亦有可能納入都市計劃範圍編為建地，若通路留設於南
      邊，北邊較窄之部分可規劃一排房屋，南邊較寬部分其縱深可建前後兩排房屋
      ，是伊等認若本件通路留設於南邊，較利伊等南邊土地開發，損害較少等語（
      原審訴字卷第三五、三六頁），本院認上訴人對其土地之使用方案應較被上訴
      人之通行方案為優先考量，且就兩造土地之位置、面積、地勢等情狀為斟酌，
      上訴人之方案亦屬可行，爰定如附圖所示Ｃ部分，寬度為六米，面積二百九十
      二平方公尺之土地供被上訴人通行，被上訴人並得於其上開設六米寬之道路，
      為適當之通行處所及方法。
七、綜上所述，被上訴人所有系爭五五四號土地乃為袋地，與台十七線濱海公路並無
    適宜之聯絡，致無法為土地通常之使用，其有通行上訴人土地之必要。經斟酌兩
    造土地之位置、面積、地勢及上訴人意見，認被上訴人通行如附圖所示Ｃ部分土
    地，對上訴人土地損害最小，為最適當之通行處所及方法，爰確認被上訴人所有
    坐落於高雄縣永安鄉○○○段第五五四號土地，對於上訴人所有坐落於高雄縣永
    安鄉○○○段第五五三之二號土地，其上如附圖Ｃ所示之位置及面積有通行權，
    並得開設六公尺寬之道路。原審判決確認被上訴人對上訴人之土地有通行權，並
    酌定通行之處所及方法，於法並無違誤。上訴意旨指摘原判決不當，求予廢棄改
    判，為無理由，應予駁回其上訴。本件事證已臻明確，兩造其餘之攻擊防禦方法
    ，核與判決結果不生影響，爰不一一論述，並此敘明。
據上論結，本件上訴為無理由，依民事訴訟法第四百四十九條第一項、第七十八條、
第八十五條第一項前段，判決如主文。
中　　　華　　　民　　　國　　九十三　　年　　六　　月　　　二十三　　　日
                                                民事第一庭
~B1審判長法　官　黃金石
~B2      法　官　吳登輝
~B3      法　官　魏式璧
正本係照原本作成。
不得上訴。
中　　　華　　　民　　　國　　九十三　　年　　六　　月　　　二十三　　　日
~B法院書記官　唐奇燕
